ACORDAO-COMPLETO-2569479

ACÓRDÃO 1621/2023 ATA 4/2023 - PRIMEIRA CÂMARA

VISTOS, relatados e discutidos estes autos de atos de pensão militar, submetidos à apreciação deste Tribunal para fins de registro, nos termos do inc. III do art. 71 da Constituição Federal de 1988, atos esses cadastrados e disponibilizados ao TCU por intermédio do Sistema e-Pessoal, na forma dos arts. 2º e 4º da Instrução Normativa TCU 78/2018,
ACORDAM os Ministros do Tribunal de Contas da União, reunidos em Sessão da 1ª Câmara, diante das razões expostas pelo Relator e com fundamento nos arts. 1º, inciso V, e 39, inciso II, ambos da Lei 8.443/92, c/c o art. 259, inciso II, do Regimento Interno, em:
9.1. considerar ilegais os atos de concessão inicial e de alteração da pensão militar instituída por Antonio Izaias de Melo em favor de Delia Melgueiro de Melo, Estelita Melgueiro de Melo, Maisa Melgueiro de Melo, Maria Auxiliadora Melgueiro Melo, Maria Henriqueta de Melo Mendes, Nilda de Melo Costa e Rosa Melgueiro de Melo (respectivamente, atos nº s 57755/2018 e 57917/2018) , negando-lhes o registro correspondente, nos termos do § 1º do art. 260 do Regimento Interno desta Corte de Contas;
9.2. dispensar a devolução dos valores indevidamente recebidos até a data da ciência deste Acórdão, com base no Enunciado 106 da Súmula da Jurisprudência do TCU;
9.3. determinar ao órgão de origem que:
9.3.1. comunique às interessadas o inteiro teor deste Acórdão, com fundamento nos arts. 71, inciso IX, da Constituição Federal e 262 do Regimento Interno desta Corte de Contas, no prazo de 15 (quinze) dias, contados a partir da ciência da presente deliberação, e, após, faça cessar os pagamentos decorrentes dos atos ora impugnados, sob pena de responsabilidade solidária da autoridade administrativa omissa;
9.3.2. alerte as interessadas no sentido de que o efeito suspensivo proveniente da interposição de eventuais recursos, caso não providos, não as exime da devolução dos valores indevidamente percebidos após a notificação;
9.3.3. envie a esta Corte de Contas, no prazo de 30 (trinta) dias, por cópia, comprovante de que as interessadas tiveram ciência desta deliberação;
9.3.4. emita novos atos de pensão, livres das irregularidades apontadas, submetendo-os ao TCU, no prazo de trinta dias, consoante os arts. 262, § 2º, do Regimento Interno do TCU e 19, § 3º, da Instrução Normativa TCU 78/2018;
9.4. determinar à Sefip que:
9.4.1. acompanhe o cumprimento das determinações elencadas nos itens 9.3.1 a 9.3.4 deste Acórdão; e
9.4.2. arquive os autos.

Atos de Pensão militar da unidade emissora COMANDO DO EXÉRCITO

Primeira Câmara

Comando do Exército.

3. Interessadas: Delia Melgueiro de Melo, CPF XXX.649.102-XX; Estelita Melgueiro de Melo, CPF XXX.741.482-XX; Maisa Melgueiro de Melo, CPF XXX.555.482-XX; Maria Auxiliadora Melgueiro Melo, CPF XXX.986.232-XX; Maria Henriqueta de Melo Mendes, CPF XXX.807.212-XX; Nilda de Melo Costa, CPF XXX.335.482-XX; Rosa Melgueiro de Melo, CPF XXX.842.172-XX.

13.1. Ministros presentes: Benjamin Zymler (na Presidência) e Jorge Oliveira.
13.2. Ministros-Substitutos convocados: Augusto Sherman Cavalcanti (Relator) e Weder de Oliveira.

AUGUSTO SHERMAN

Cuidam os autos de atos de pensão militar, submetidos à apreciação deste Tribunal para fins de registro, nos termos do inc. III do art. 71 da Constituição Federal de 1988, atos esses cadastrados e disponibilizados ao TCU por intermédio do Sistema e-Pessoal, na forma dos arts. 2º e 4º da Instrução Normativa TCU 78/2018.
2.	A unidade técnica, ao analisar os fundamentos legais das concessões bem como as informações prestadas pelo órgão do controle interno, lavrou a instrução constante da peça 6, adiante parcialmente transcrita, com eventuais ajustes de forma:
"INTRODUÇÃO
1. Trata-se de atos de pensão militar, submetidos, para fins de registro, à apreciação do Tribunal de Contas da União (TCU) , de acordo com o art. 71, inciso III, da Constituição Federal.  Os atos foram cadastrados e disponibilizados ao TCU por intermédio do Sistema e-Pessoal, na forma do art. 2º e 4º da Instrução Normativa TCU 78/2018.
2. Os atos desse processo pertencem às seguintes unidades:
2.1. Unidade emissora: COMANDO DO EXÉRCITO.
2.2. Unidade cadastradora: DIRETORIA DE INATIVOS E PENSIONISTAS.
2.3. Subunidade cadastradora: SUC12 - 12ª Região Militar.
EXAME TÉCNICO
Procedimentos aplicados
3. Os procedimentos para exame, apreciação e registro de atos de pessoal encontram-se estabelecidos na Instrução Normativa TCU 78/2018 e na Resolução TCU 206/2007.
[...]
Exame das Constatações
9. Ato: 57755/2018 - Inicial - Interessado (a) : ANTONIO IZAIAS DE MELO - CPF: XXX.024.702-XX
9.1. Beneficiários: DELIA MELGUEIRO DE MELO - CPF: XXX.649.102-XX - Filho (a) ; ESTELITA MELGUEIRO DE MELO - CPF: XXX.741.482-XX - Filho (a) ; MAISA MELGUEIRO DE MELO - CPF: XXX.555.482-XX - Filho (a) ; MARIA AUXILIADORA MELGUEIRO MELO - CPF: XXX.986.232-XX - Filho (a) ; MARIA HENRIQUETA DE MELO MENDES - CPF: XXX.807.212-XX - Filho (a) ; NILDA DE MELO COSTA - CPF: XXX.335.482-XX - Filho (a) e ROSA MELGUEIRO DE MELO - CPF: XXX.842.172-XX - Filho (a) 
9.2. Parecer do Controle Interno: considerar o ato Legal.
9.3. Constatação e análise: 
9.3.1. Possível cômputo de tempo privado no Tempo de serviço até 29/12/2000. Devolução do ato para complementação das informações. Atos de reforma: [SISAC-10003371-07-2010-002833-7].
a. Justificativa do Gestor de Pessoal: Não há. Verificação efetuada no âmbito do TCU.
b. Análise do Controle Interno: Não há. Verificação efetuada no âmbito do TCU.
c. Análise da Equipe Técnica: Ilegal
Verifica-se por meio da análise do ato concessório de reforma inicial do instituidor da pensão militar em exame que a reforma do instituidor conta com o tempo servido em guarnição especial de 12 anos, 10 meses e 24 dias, sendo que tal tempo não conta para fins de concessão de posto/graduação acima na reserva, vide texto de jurisprudência. Descartando-se o aludido tempo, o militar não faz jus à graduação acima amparada pelo artigo 122 da Lei 5.787/72, pois desconsiderando tal tempo, terá menos de 30 anos de serviço, segue transcrição:
'Art 122.As demais praças que contem mais de 30 (trinta) anos de serviço, ao serem transferidas para a inatividade, terão o cálculo de seus proventos referido ao soldo de graduação imediatamente superior à que possuíam no serviço ativo.'
Frente à situação encontrada a concessão em tela não pode prosperar, devendo receber a chancela pela ILEGALIDADE e os proventos de pensão ser reajustados para a graduação de soldado, bem como a unidade jurisdicionada deverá encaminhar novo ato de pessoal para este Tribunal.
Além disso foi verificado o sistema 'Indícios' e não se constatou acumulação em desacordo com o artigo 29 da Lei 3.765/60, não se detectando, portanto, irregularidades neste quesito.
9.4. O quadro resumo de ocorrências e, quando for o caso, o detalhamento da norma legal e da jurisprudência para a inconsistência acima elencada encontra-se no anexo II dessa instrução. 
9.5. Encaminhamento do ato: 
9.5.1. Considerar ILEGAL e recusar registro do ato de Pensão militar 57755/2018 - Inicial de ANTONIO IZAIAS DE MELO do quadro de pessoal do órgão/entidade COMANDO DO EXÉRCITO, com base nos arts. 71, inciso III, da Constituição Federal, 1º, inciso V, e 39, inciso II, da Lei 8.443/1992 e 260, § 1º, do Regimento Interno.
9.5.2. Determinar à Secretaria de Fiscalização de Pessoal que monitore o cumprimento da (s) medida (s) indicada (s) para o ato de Pensão militar de ANTONIO IZAIAS DE MELO. 
9.5.3. Com fulcro no art. 262, caput, do Regimento Interno deste Tribunal, determinar ao órgão/entidade COMANDO DO EXÉRCITO que:
a. promova o recálculo do valor atualmente pago a título de reforma/pensão militar com base no posto/graduação incorreto, no prazo 15 (quinze) dias, contados a partir da ciência desta deliberação, sujeitando-se a autoridade administrativa omissa à responsabilidade solidária, em face de manifesta ilegalidade.
b. emita novo ato, livre da irregularidade ora apontada, em substituição ao ato de Pensão militar de ANTONIO IZAIAS DE MELO, submetendo-o à nova apreciação por este Tribunal, na forma do artigo 260, caput, também do Regimento.
c. dispense a devolução dos valores indevidamente recebidos de boa-fé até a data da ciência do órgão/entidade COMANDO DO EXÉRCITO, do acórdão que vier a ser proferido, com base no Enunciado 106 da Súmula da Jurisprudência do TCU.
d. informe o teor do acórdão que vier a ser prolatado, encaminhando ao TCU, no prazo de trinta dias, comprovante da data de ciência pelo (a) interessado (a) , nos termos do art. 4º, § 3º, da Resolução TCU 170/2004.
e. faça cessar todo e qualquer pagamento relativo ao ato impugnado de ANTONIO IZAIAS DE MELO, no prazo máximo de quinze dias, contados da ciência da decisão deste Tribunal, sob pena de ressarcimento das quantias pagas após essa data pelo responsável.
10. Ato: 57917/2018 - Alteração - Interessado (a) : ANTONIO IZAIAS DE MELO - CPF: XXX.024.702-XX
10.1. Beneficiários: DELIA MELGUEIRO DE MELO - CPF: XXX.649.102-XX - Filho (a) ; ESTELITA MELGUEIRO DE MELO - CPF: XXX.741.482-XX - Filho (a) ; MAISA MELGUEIRO DE MELO - CPF: XXX.555.482-XX - Filho (a) ; MARIA AUXILIADORA MELGUEIRO MELO - CPF: XXX.986.232-XX - Filho (a) ; MARIA HENRIQUETA DE MELO MENDES - CPF: XXX.807.212-XX - Filho (a) ; NILDA DE MELO COSTA - CPF: XXX.335.482-XX - Filho (a) e ROSA MELGUEIRO DE MELO - CPF: XXX.842.172-XX - Filho (a) 
10.2. Parecer do Controle Interno: considerar o ato Legal.
10.3. Constatação e análise: 
10.3.1. Possível cômputo de tempo privado no Tempo de serviço até 29/12/2000. Devolução do ato para complementação das informações. Atos de reforma: [SISAC-10003371-07-2010-002833-7].
a. Justificativa do Gestor de Pessoal: Não há. Verificação efetuada no âmbito do TCU.
b. Análise do Controle Interno: Não há. Verificação efetuada no âmbito do TCU.
c. Análise da Equipe Técnica: Ilegal
Verifica-se, por meio da análise do ato concessório de reforma inicial do instituidor da pensão militar em exame (Sisac 10003371-07-2010-002833-7) , que a reforma do instituidor conta com o tempo servido em guarnições especiais de 12 anos, 10 meses e 24 dias, sendo que tal tempo não conta para fins de concessão de posto/graduação acima na reserva, vide texto de jurisprudência. Descartando-se o aludido tempo, o militar não faz jus ao posto acima amparado pelo artigo 122 da Lei 5.787/72, pois desconsiderando tal tempo, terá menos de 30 anos de serviço, segue transcrição:
Art 122. As demais praças que contem mais de 30 (trinta) anos de serviço, ao serem transferidas para a inatividade, terão o cálculo de seus proventos referido ao soldo de graduação imediatamente superior à que possuíam no serviço ativo.'
Além disso, observa-se que o instituidor foi inicialmente reformado por limite de idade e posteriormente considerado reformado por invalidez/incapacidade, majorando os proventos, os quais já estavam incorretos, para a graduação de Terceiro Sargento. Tal situação afronta o Acórdão 2225/2019-TCU-Plenário, de relatoria do Ministro Benjamin Zymler, que permite a majoração de reforma somente para militares da ativa ou reserva e no caso em tela o militar já se encontrava reformado, sendo que tal irregularidade repercute sobre os proventos de pensão militar.
Frente à situação encontrada a concessão em tela não pode prosperar, devendo receber a chancela pela ILEGALIDADE e os proventos de pensão ser reajustados para a graduação de Soldado.
Além disso foi verificado o sistema 'Indícios' e não se constatou acumulação em desacordo com o artigo 29 da Lei 3.765/60, não se detectando, portanto, irregularidades neste quesito.
10.4. O quadro resumo de ocorrências e, quando for o caso, o detalhamento da norma legal e da jurisprudência para a inconsistência acima elencada encontra-se no anexo II dessa instrução. 
10.5. Encaminhamento do ato:
10.5.1. Considerar ILEGAL e recusar registro do ato de Pensão militar 57917/2018 - Alteração de ANTONIO IZAIAS DE MELO do quadro de pessoal do órgão/entidade COMANDO DO EXÉRCITO, com base nos arts. 71, inciso III, da Constituição Federal, 1º, inciso V, e 39, inciso II, da Lei 8.443/1992 e 260, § 1º, do Regimento Interno.
10.5.2. Determinar à Secretaria de Fiscalização de Pessoal que monitore o cumprimento da (s) medida (s) indicada (s) para o ato de Pensão militar de ANTONIO IZAIAS DE MELO. 
10.5.3. Com fulcro no art. 262, caput, do Regimento Interno deste Tribunal, determinar ao órgão/entidade COMANDO DO EXÉRCITO que:
a. promova o recálculo do valor atualmente pago a título de reforma/pensão militar com base no posto/graduação incorreto, no prazo 15 (quinze) dias, contados a partir da ciência desta deliberação, sujeitando-se a autoridade administrativa omissa à responsabilidade solidária, em face de manifesta ilegalidade.
b. dispense a devolução dos valores indevidamente recebidos de boa-fé até a data da ciência do órgão/entidade COMANDO DO EXÉRCITO, do acórdão que vier a ser proferido, com base no Enunciado 106 da Súmula da Jurisprudência do TCU.
c. informe o teor do acórdão que vier a ser prolatado, encaminhando ao TCU, no prazo de trinta dias, comprovante da data de ciência pelo (a) interessado (a) , nos termos do art. 4º, § 3º, da Resolução TCU 170/2004.
d. faça cessar todo e qualquer pagamento relativo ao ato impugnado de ANTONIO IZAIAS DE MELO, no prazo máximo de quinze dias, contados da ciência da decisão deste Tribunal, sob pena de ressarcimento das quantias pagas após essa data pelo responsável.
CONCLUSÃO
11. A abrangência e a profundidade das verificações levadas a efeito fundamentam convicção de que os atos 57917/2018 e 57755/2018 podem ser apreciados pela ilegalidade, em razão das irregularidades apontadas no item Exame das Constatações desta instrução, que representam afronta à legislação e à jurisprudência de referência.
PROPOSTA DE ENCAMINHAMENTO
12. Ante o exposto, com fundamento no art. 71, inciso III, da Constituição Federal, no art. 1º, inciso V, e art. 39, incisos I e II, da Lei 8.443/1992, no art. 260 do Regimento Interno do Tribunal de Contas da União, propõe-se: 
12.1. Considerar ILEGAIS e recusar registro dos atos de Pensão militar 57917/2018 - Alteração e 57755/2018 - Inicial de ANTONIO IZAIAS DE MELO, respectivamente, do quadro de pessoal do órgão/entidade COMANDO DO EXÉRCITO, com base nos arts. 71, inciso III, da Constituição Federal, 1º, inciso V, e 39, inciso II, da Lei 8.443/1992 e 260, § 1º, do Regimento Interno.
12.2. Determinar à Secretaria de Fiscalização de Pessoal que monitore o cumprimento da (s) medida (s) indicada (s) para os atos de Pensão militar de ANTONIO IZAIAS DE MELO.
12.3. Com fulcro no art. 262, caput, do Regimento Interno deste Tribunal, determinar ao órgão/entidade COMANDO DO EXÉRCITO que: 
12.3.1. faça cessar todo e qualquer pagamento relativo aos atos impugnados de ANTONIO IZAIAS DE MELO, no prazo máximo de quinze dias, contados da ciência da decisão deste Tribunal, sob pena de ressarcimento das quantias pagas após essa data pelo responsável.
12.3.2. emita novo ato, livre da irregularidade ora apontada, em substituição ao ato de Pensão militar de ANTONIO IZAIAS DE MELO, submetendo-o à nova apreciação por este Tribunal, na forma do artigo 260, caput, também do Regimento.
12.3.3. informe o teor do acórdão que vier a ser prolatado, encaminhando ao TCU, no prazo de trinta dias, comprovante da data de ciência pelos interessados, nos termos do art. 4º, § 3º, da Resolução TCU 170/2004.
12.3.4. dispense a devolução dos valores indevidamente recebidos de boa-fé até a data da ciência do órgão/entidade COMANDO DO EXÉRCITO, do acórdão que vier a ser proferido, com base no Enunciado 106 da Súmula da Jurisprudência do TCU.
12.3.5. promova o recálculo do valor atualmente pago a título de reforma/pensão militar com base no posto/graduação incorreto, no prazo 15 (quinze) dias, contados a partir da ciência desta deliberação, sujeitando-se a autoridade administrativa omissa à responsabilidade solidária, em face de manifesta ilegalidade."
3.	Em seu pronunciamento regimental, o Ministério Público junto a esta Casa, neste ato representado pela Procuradora-Geral Cristina Machado da Costa e Silva, manifestou-se de acordo com a proposta apresentada pela unidade técnica (peça 8) .
É o relatório.

não há.

Procuradora-Geral Cristina Machado da Costa e Silva.

PENSÃO MILITAR. CONSTATAÇÃO, NO ATO INICIAL, DE QUE OS PROVENTOS FORAM CALCULADOS COM BASE EM BENEFÍCIO CONCEDIDO (POSTO/GRADUAÇÃO SUPERIOR IMEDIATA) A INSTITUIDOR QUE NÃO CONTAVA COM TEMPO DE SERVIÇO SUFICIENTE PARA A MELHORIA ENTÃO PREVISTA NO ARTIGO 122 DA LEI 5.787/72. IDENTIFICAÇÃO, NO ATO DE ALTERAÇÃO, ALÉM DA IRREGULARIDADE JÁ MENCIONADA, DA CONCESSÃO DE NOVO BENEFÍCIO DA ESPÉCIE, EM FUNÇÃO DE INVALIDEZ SUPERVENIENTE, QUANDO O INSTITUIDOR JÁ SE ENCONTRAVA REFORMADO POR ATINGIR A IDADE LIMITE DE PERMANÊNCIA NA RESERVA. ILEGALIDADE E NEGATIVA DE REGISTRO DE AMBOS OS ATOS. DETERMINAÇÕES.

PENSÃO MILITAR (PMIL)

Cuidam os autos de atos de pensão militar submetidos à apreciação deste Tribunal para fins de registro, nos termos do inc. III do art. 71 da Constituição Federal de 1988, atos esses cadastrados e disponibilizados ao TCU por intermédio do Sistema e-Pessoal, na forma dos arts. 2º e 4º da Instrução Normativa TCU 78/2018.
2.	Concordo com a sinalização da unidade instrutiva e do representante do Parquet especializado quanto à existência de ilegalidades nos atos de concessão inicial e de alteração da pensão militar instituída por Antonio Izaias de Melo em favor de Delia Melgueiro de Melo, Estelita Melgueiro de Melo, Maisa Melgueiro de Melo, Maria Auxiliadora Melgueiro Melo, Maria Henriqueta de Melo Mendes, Nilda de Melo Costa e Rosa Melgueiro de Melo (respectivamente, atos nº s 57755/2018 e 57917/2018, peças 3 e 4) .
3.	Desde o ato inicial da concessão, mesmo anteriormente à outorga da pensão militar, já poderia ser apontada irregularidade na reforma de Antonio Izaias de Melo, tendo em vista a constatação de que os proventos contemplaram o pagamento da vantagem prevista no artigo 122 da Lei 5.787/72[footnoteRef:2] (cálculo com base na graduação superior imediata, de Cabo) a interessado que, deduzida a indevida contagem do tempo ficto decorrente do serviço em guarnição especial (12 anos, 10 meses e 24 dias) , não contava com 30 anos de serviço efetivo. [2:  Dispositivo posteriormente replicado no inc. II do art. 50 da Lei 6.880/1980.] 
4.	Por sua vez, no ato de alteração, além da irregularidade acima, ainda se verificou nova concessão do benefício de cálculo dos proventos com base no posto/graduação superior imediata, em função de invalidez superveniente, a instituidor que já se encontrava reformado por atingir a idade-limite para permanência na reserva remunerada, situação que não encontra amparo no art. 110 da Lei 6.880/1980, conforme entendimento explicitado via Acórdão 2225/2019-TCU-Plenário e inúmeras deliberações posteriores (tais como, apenas para citar alguns exemplos, na 1ª Câmara os Acórdãos 5406/2021, relator Ministro Walton Alencar Rodrigues, 6268/2021, relator Ministro Benjamin Zymler, 6276/2021, relator Ministro Vital do Rêgo, e 6608/2021, de minha relatoria, e na 2ª Câmara os Acórdãos 1657/2021, relator Ministro Raimundo Carreiro, 4097/2021, relator Ministro Marcos Bemquerer Costa, 6316/2021, relator Ministro André Luís de Carvalho, e 6828/2021, relator Ministro Augusto Nardes) .
5.	No que se refere a tais ocorrências, oportuno ter presente o entendimento reiterado desta Corte de Contas quanto ao aspecto de os atos de concessão de reforma e pensão militar, embora correlacionados, serem atos complexos independentes, de tal sorte que, eventual irregularidade não analisada no primeiro, apreciado pela legalidade, pode ser reavaliada no segundo  (tais como, apenas para citar alguns exemplos, na 1ª Câmara os Acórdãos 5263/2020, relator Ministro Vital do Rêgo, 8923/2021, relator Ministro Weder de Oliveira, e 18201/2021, relator Ministro Benjamin Zymler, e na 2ª Câmara os Acórdãos 457/2020 e 8057/2020, relatora Ministra Ana Arraes, e 18945/2021, relator Ministro Aroldo Cedraz) .
6.	Assim, os atos de pensão militar constantes das peças 3 e 4 não poderão prosperar nos moldes em que foram concedidos, sem prejuízo de que novos atos sejam encaminhados ao Tribunal para oportuna deliberação, livres das irregularidades ora apontadas.
7.	Considerando tratarem-se de ilegalidades relacionadas a processos de concessão, perfilho o entendimento de que o julgamento proposto não implica a obrigatoriedade de ressarcimento das importâncias indevidamente recebidas de boa-fé, até a data do conhecimento desta deliberação pelo órgão concedente, razão pela qual julgo aplicável o Enunciado 106 da Súmula de Jurisprudência do deste Tribunal.
8.	Destaco que os atos de pensão militar constantes destes autos foram disponibilizados ao TCU há menos de 5 (cinco) anos, não lhes sendo aplicável, assim, a nova orientação do STF consubstanciada no RE 636.553/RS.
	Diante do exposto, ao acolher a proposta alvitrada pela unidade técnica e endossada pelo MP/TCU, manifesto-me por que o Tribunal aprove o Acórdão que ora submeto à deliberação deste Colegiado.
TCU, Sala das Sessões, em 7 de março de 2023.
AUGUSTO SHERMAN CAVALCANTI 
Relator